ACORDAO-COMPLETO-2449647

ACÓRDÃO 2154/2021 ATA 4/2021 - SEGUNDA CÂMARA

VISTOS, relatados e discutidos estes autos de processo de aposentadoria de ex-servidores do Instituto Nacional de Pesquisas Espaciais
ACORDAM os Ministros do Tribunal de Contas da União, reunidos em sessão da Segunda Câmara, diante das razões expostas pelo relator e com fundamento na Constituição Federal, art. 71, III e IX e na Lei 8.443/1992, arts. 1º, V, e 39, II, em:
9.1. considerar legais os atos de concessão de aposentadoria de João Bosco Dias Coelho e José Ribeiro Alves, concedendo-lhes registro;
9.2. considerar ilegais os atos de concessão de aposentadoria de Elisete Rinke, Eni Alvim de Oliveira e Letice Fernandes da Silva e negar registro aos respectivos atos;
9.3. dispensar a devolução dos valores indevidamente recebidos de boa-fé pelos interessados, nos termos do Enunciado 106 da Súmula de Jurisprudência deste Tribunal;
9.4. determinar ao Instituto Nacional de Pesquisas Espaciais que adote as seguintes providências, sob pena de responsabilidade solidária da autoridade administrativa omissa:
9.4.1. comunique aos interessados a deliberação deste Tribunal;
9.5. dar ciência desta deliberação aos interessados e à Instituto Nacional de Pesquisas Espaciais.

Análise de atos de concessão de aposentadoria.

Segunda Câmara

3. Interessados/Responsáveis:
3.1. Interessados: Elisete Rinke (XXX.687.878-XX); Eni Alvim de Oliveira (XXX.386.829-XX); Joao Bosco Dias Coelho (XXX.092.468-XX); Jose Ribeiro Alves (XXX.874.964-XX); Letice Fernandes da Silva (XXX.994.824-XX).

13.1. Ministros presentes: Bruno Dantas (Presidente), Augusto Nardes (Relator), Aroldo Cedraz e Raimundo Carreiro.
13.2. Ministros-Substitutos presentes: Marcos Bemquerer Costa e André Luís de Carvalho.

AUGUSTO NARDES

Adoto como relatório a instrução elaborada pelo auditor da Secretaria de Fiscalização de Pessoal (peça 12) a seguir transcrita, a qual recebeu anuência do dirigente da unidade técnica (peça 13) e do Ministério Público junto a este Tribunal (peça 14) :
INTRODUÇÃO
1.	Trata-se de atos de concessão inicial de aposentadoria de Elisete Rinke, Eni Alvim de Oliveira, João Bosco Dias Coelho, José Ribeiro Alves e Letice Fernandes da Silva, ex-servidores do Instituto Nacional de Pesquisas Espaciais (INPE) . 
2.	Os atos foram submetidos, para fim de registro, à apreciação do Tribunal de Contas da União (TCU) , de acordo com o art. 71, inciso III, da Constituição Federal. O cadastramento e a disponibilização ao TCU ocorreram por intermédio do Sistema de Apreciação e Registro de Atos de Admissão e Concessões, na forma dos arts. 2º, caput e incisos I a VI, e 4º, caput, da Instrução Normativa - TCU 78/2018.
EXAME TÉCNICO
a) ato de Elisete Rinke
3.	A servidora Elisete Rinke aposentou-se em 3/2/2014, com proventos integrais, com base no artigo 3º da Emenda Constitucional 47/2005, atendendo aos requisitos exigidos pelo fundamento legal. 
4.	No ato de aposentadoria consta rubrica judicial referente a 14º salário no valor de R$ 11,35. O Controle Interno informou que a rubrica DEP. JUÍZO DEC. JUC. 14º é paga por força de decisão judicial transitada em julgado (Processo 94.0401505-9 - Justiça Federal - 2ª Vara Federal de São José dos Campos) 
5.	Esta Corte de Contas, ao analisar atos de aposentadoria do Instituto Nacional de Pesquisas Espaciais que continham a decisão judicial 14º Salário, apreciou os atos pela ilegalidade, pois considerou a rubrica irregular, pois se tratava de vantagem do regime celetista, que foi transposta para o regime estatutário. No entanto, entendeu que, em função do trânsito em julgado das ações judiciais (Mandado de Segurança 94.0401505-9 da 2ª Vara Federal de São José dos Campos) , não poderia ser determinada a suspensão da rubrica (Acórdão 8720/2017-TCU-Segunda Câmara, e 1.141/2018-TCU-2ª Câmara, ambos de Relatoria do Ministro Marcos Bemquerer) .
6.	Transcreve-se o Sumário e parte do Voto do Acórdão 1141/2018-TCU-Segunda Câmara, Ministro-Relator Marcos Bemquerer:
SUMÁRIO: APOSENTADORIA. PARCELA DECORRENTE DO REGIME CELETISTA. DEFERIMENTO A EX-SERVIDOR ENQUADRADO NO REGIME ESTATUTÁRIO. ENUNCIADO 241 DA SÚMULA DA JURISPRUDÊNCIA DESTA CORTE. ILEGALIDADE DAS CONCESSÕES, SEM REGISTRO DOS CORRESPONDENTES ATOS. IMPOSSIBILIDADE DE DETERMINAR A SUSPENSÃO DE PAGAMENTOS INDEVIDOS PROTEGIDOS POR DECISÃO JUDICIAL TRANSITADA EM JULGADO. 
 (...) 
7.	Acolho a proposta de encaminhamento oferecida pelo MP/TCU, porquanto está em sintonia com a jurisprudência deste Tribunal.  Acerca do tema "14ª Salário", adotou-se a tese de que, após a promulgação da Lei 8.112/1990, que institui o Regime Jurídico Único, não se admite a transposição dos benefícios e vantagens de natureza trabalhista incompatíveis com o regime estatutário, no qual os interessados ingressaram por força do art. 243 daquele diploma, conforme fixado no verbete 241 da Súmula da Jurisprudência desta Corte:
"As vantagens e gratificações incompatíveis com o Regime Jurídico Único, instituído pela Lei nº 8.112, de 11/12/1990, não se incorporam aos proventos nem à remuneração de servidor cujo emprego, regido até então pela legislação trabalhista, foi transformado em cargo público por força do art. 243 do citado diploma legal."
8. 	Com fulcro nesse entendimento, nota-se que é indevido o pagamento de vantagens e gratificações de natureza pessoal ao servidor, que antes era celetista, mas que foi enquadrado no regime estatutário, quando essas parcelas não estiverem previstas nas normas aplicáveis à remuneração dos ocupantes de cargos públicos. 
9.	Em situações semelhantes, quando se detecta nos proventos pagamento de parcelas tidas por irregulares pelo TCU, mas protegidas pelo manto da coisa julgada originada de decisão judicial favorável ao interessado, este Tribunal aprecia o mérito da concessão de aposentadoria, podendo considerá-la ilegal e recusar registro ao ato, sem expedir comando ao órgão de origem para que se abstenha de realizar pagamentos decorrentes dos atos impugnados.  (...) (grifo nosso) 
7.	Diante do exposto, o ato de aposentadoria da Sra. Elisete Rinke deve ser apreciado pela ilegalidade, em razão da percepção da parcela "DEP. JUIZO DEC. JUC. 14ª APOSEN", referente à gratificação especial, igualmente denominada de 14º salário, paga a ex-servidora anteriormente celetista, sendo a rubrica incompatível com o regime estatutário, no qual foi enquadrada a interessada (peça 2, p. 1) . 
8.	Nada obstante, não deve ser determinada a adoção de medidas com vistas à cessação dos pagamentos indevidos da rubrica judicial, em deferência ao instituto da coisa julgada.
9.	Ressalta-se que o ato de aposentadoria da Sra. Elisete Rinke deu entrada no TCU em 1/3/2016, portanto, há menos de cinco anos, não sendo aplicável o procedimento de contraditório e ampla defesa determinado pelo Acórdão 587/2011-TCU-Plenário, Ministro-Relator Valmir Campelo. O prazo de cinco anos se expira em 1/3/2021.
b) ato de Eni Alvim de Oliveira
10.	A servidora Eni Alvim de Oliveira aposentou-se em 30/7/2010, com proventos integrais, com base no artigo 3º da Emenda Constitucional 47/2005, atendendo aos requisitos exigidos pelo fundamento legal. 
11.	No ato de aposentadoria consta rubrica judicial referente a 14º salário no valor de R$ 15,47. O Controle Interno informou que a rubrica DEP. JUÍZO DEC. JUC. 14º é paga por força de decisão judicial transitada em julgado (Processo 94.0401505-9 - Justiça Federal - 2ª Vara Federal de São José dos Campos) .
12.	Diante do exposto, conforme já registrado, o ato de aposentadoria da Sra. Eni Alvim de Oliveira deve ser apreciado pela ilegalidade, em razão da percepção da parcela "DEP. JUIZO DEC. JUC. 14ª APOSEN", igualmente denominada de 14º salário, paga a ex-servidora anteriormente celetista, sendo a rubrica incompatível com o regime estatutário, no qual a ex-servidora foi enquadrada (peça 2, p. 1) . 
13.	Ressalta-se que o ato de aposentadoria da Sra. Eni Alvim de Oliveira deu entrada no TCU em 29/2/2016, portanto, há menos de cinco anos, não sendo aplicável o procedimento de contraditório e ampla defesa determinado pelo Acórdão 587/2011-TCU-Plenário, Ministro-Relator Valmir Campelo. O prazo de cinco anos se expira em 29/2/2021.
c) ato de João Bosco Dias Coelho
14.	O servidor João Bosco Dias Coelho aposentou-se em 15/8/2002, com proventos proporcionais, com base no artigo 8º, § 1º, incisos I e II, da Emenda Constitucional 20/1998. 
15.	O primeiro ato de concessão inicial foi apreciado pela ilegalidade, por meio do Acórdão 6559/2009-TCU-Segunda Câmara, Ministro-Relator Augusto Sherman Cavalcanti, em razão da proporção incorreta dos proventos (75% quando deveria ser 70%) , bem como percepção integral das rubricas VPI e GDACT (peça 3) . 
16.	Em consequência, a Unidade Jurisdicionada encaminhou novo ato de concessão inicial para análise. No ato deste processo os proventos foram proporcionalizados em 70%.
17.	Considerando a tabela de remuneração e o contracheque atual do inativo, verifica-se que as rubricas provento básico, GDACT e GQ estão corretamente proporcionalizadas em 70% (peça 2, p. 2, e peça 4) .
18.	Observa-se no contracheque atual do inativo a percepção da parcela "DEP. JUIZO DEC. JUC. 14ª APOSEN" no valor de R$ 9,40, que é irregular, conforme já mencionado nesta instrução (peça 2, p. 2) . Tal parcela não consta no ato de aposentadoria.
19.	Desta forma, como no ato de aposentadoria do Sr. João Bosco Dias Coelho não existia a parcela judicial do 14º salário, entende-se que o ato pode ser apreciado pela legalidade. 
d) ato de José Ribeiro Alves
20.	O servidor José Ribeiro Alves aposentou-se em 26/7/1995, com proventos proporcionais a 31/35 avos, com base no artigo 40, inciso III, alínea "c", da Constituição Federal (redação original) .
21.	Considerando a tabela de remuneração e o contracheque atual do inativo, verifica-se que as rubricas provento básico, GDACT e RT estão corretamente proporcionalizadas em 31/35 avos (peça 2, p. 2, e peça 5) .
22.	Observa-se no contracheque atual do inativo a percepção da parcela "DEP. JUIZO DEC. JUC. 14ª APOSEN" no valor de R$ 15,58, que é irregular, conforme já mencionado nesta instrução (peça 2, p. 2) . Tal parcela não consta no ato de aposentadoria. 
23.	Desta forma, como na data da aposentadoria o Sr. José Ribeiro Alves não recebia a parcela judicial do 14º salário, entende-se que o ato pode ser apreciado pela legalidade. 
e) ato de Letice Fernandes da Silva
24.	A servidora Letice Fernandes da Silva aposentou-se em 24/2/2010, com proventos integrais, com base no artigo 3º da Emenda Constitucional 47/2005, atendendo aos requisitos exigidos pelo fundamento legal. 
25.	No ato de aposentadoria consta rubrica judicial referente a 14º salário no valor de R$ 8,61. O Controle Interno informou que a rubrica DEP. JUÍZO DEC. JUC. 14º é paga por força de decisão judicial transitada em julgado (RECURSO ESPECIAL 997.752 - RN (2007/0245543-0) - Superior Tribunal de Justiça) .
26.	Diante do exposto, conforme já registrado, o ato de aposentadoria da Sra. Letice Fernandes da Silva deve ser apreciado pela ilegalidade, em razão da percepção da parcela "DEP. JUIZO DEC. JUC. 14ª APOSEN", referente à gratificação especial, igualmente denominada de 14º salário, paga a ex-servidora anteriormente celetista, que foi enquadrada no regime estatutário (peça 2, p. 2-3) . No entanto, em razão da coisa julgada não cabe determinação para a suspensão do pagamento da rubrica judicial.
27.	Ressalta-se que o ato de aposentadoria da Sra. Letice Fernandes da Silva deu entrada no TCU em 16/3/2016, portanto, há menos de cinco anos, não sendo aplicável o procedimento de contraditório e ampla defesa determinado pelo Acórdão 587/2011-TCU-Plenário, Ministro-Relator Valmir Campelo. O prazo de cinco anos se expira em 16/3/2021.
CONCLUSÃO
28.	Considerando a análise realizada nos atos de concessão inicial de aposentadoria de João Bosco Dias Coelho e José Ribeiro Alves, esta Unidade Técnica considera que os atos podem ser apreciado pela legalidade, destacando que os proventos foram corretamente proporcionalizados, respectivamente, em 70% e 31/35 avos, e que nos atos de aposentadoria dos ex-servidores não constava a rubrica judicial 14º salário, que passou a ser paga posteriormente. 
29.	Considerando a análise realizada nos atos de concessão inicial de aposentadoria de Elisete Rinke, Eni Alvim de Oliveira e Letice Fernandes da Silva, esta Unidade Técnica considera que os atos devem ser apreciados pela ilegalidade, em razão da percepção da parcela "DEP. JUIZO DEC. JUC. 14ª APOSEN", referente à gratificação especial, igualmente denominada de 14º salário, paga às ex-servidoras anteriormente celetistas, sendo a rubrica incompatível com o regime estatutário, no qual as interessadas foram enquadradas (Acórdão 8720/2017-TCU-Segunda Câmara, e 1.141/2018-TCU-2ª Câmara, ambos de Relatoria do Ministro Marcos Bemquerer) .
30.	Nada obstante, não deve ser determinada a adoção de medidas com vistas à cessação dos pagamentos indevidos da rubrica judicial 14º salário, em deferência ao instituto da coisa julgada.
31.	Registre-se que a análise deste processo levou em conta os dispositivos da Resolução TCU 315/2020.
PROPOSTA DE ENCAMINHAMENTO
32.	Ante o exposto, conforme o preceituado no artigo 71, inciso III, da Constituição Federal de 1.988; c/c os artigos. 1º, inciso V, e 39, inciso II, da Lei nº 8.443/1992, c/c os artigos 1º, inciso VIII, 260, §§ 1º e 2º, do Regimento Interno/TCU, e tomando por base as informações prestadas pelo órgão de controle interno e as verificações feitas pela unidade técnica, na forma prevista no artigo 260, caput, do referido Regimento, propõe-se: 
a) considerar legais e conceder o registro dos atos de concessão inicial de aposentadoria de João Bosco Dias Coelho (CPF XXX.092.468-XX) e José Ribeiro Alves (CPF XXX.874.964-XX) ;
b) considerar ilegais e negar o registro dos atos de concessão inicial de aposentadoria de Elisete Rinke (CPF XXX.687.878-XX) , Eni Alvim de Oliveira (CPF XXX.386.829-XX) e Letice Fernandes da Silva (CPF XXX.994.824-XX) ;
c) dispensar o ressarcimento das quantias indevidamente recebidas de boa-fé, nos termos da Súmula TCU n. 106;
d) determinar ao Instituto Nacional de Pesquisas Espaciais, com fundamento no inciso I do art. 4º da Resolução TCU 315/2020, que adote medidas para:
    	     d.1) dar ciência, no prazo de 15 (quinze) dias, do inteiro teor desta deliberação às interessadas, encaminhando ao Tribunal, no prazo de 30 (trinta) dias contados da ciência da decisão, documento apto a comprovar que as interessadas tomaram conhecimento do acórdão.
	É o relatório.

não há.

Procurador Sergio Ricardo Costa Caribé.

PESSOAL. APOSENTADORIA. PERCEPÇÃO DE VANTAGENS INDEVIDAS INCOMPATÍVEIS COM O REGIME ESTATUTÁRIO. ILEGALIDADE DE TRÊS ATOS. LEGALIDADE DOS DEMAIS. DETERMINAÇÕES.

APOSENTADORIA (APOS)

Secretaria de Fiscalização de Integridade de Atos e Pagamentos de Pessoal e de Benefícios Sociais (Sefip).

O presente processo trata de atos de concessão de aposentadoria de Elisete Rinke, Eni Alvim de Oliveira, João Bosco Dias Coelho, José Ribeiro Alves e Letice Fernandes da Silva, ex-servidores do Instituto Nacional de Pesquisas Espaciais (INPE) .
2.	Os pareceres da Secretaria de Fiscalização de Pessoal - Sefip e do Ministério Público junto ao TCU são unânimes quanto à ilegalidade dos atos de Elisete Rinke, Eni Alvim de Oliveira, Letice Fernandes da Silva e à legalidade dos atos de João Bosco Dias Coelho e José Ribeiro Alves. Considero, desde já, pertinentes as análises e as conclusões da unidade técnica, seguidas pelo Ministério Público junto ao TCU - MPTCU e as adoto como minhas razões de decidir.
3.	De fato, em que pese ser indevida a percepção da parcela "DEP. JUIZO DEC. JUC. 14ª APOSEN" pelos interessados Elisete Rinke, Eni Alvim de Oliveira, Letice Fernandes da Silva, por se tratar de rubrica oriunda do regime celetista e incompatível com o regime estatutário, a referida parcela foi considerada legal em ação judicial que transitou em julgado.
4.	No âmbito desta Corte de Contas, há jurisprudência relacionada a casos semelhantes. No voto que fundamentou o Acórdão 9416/2016-TCU-Segunda Câmara, o ministro relator Vital do Rêgo assevera: 
"Assim, pode o TCU promover apreciação de mérito pela ilegalidade de ato de pessoal, em posição contrária ao decidido pelo Poder Judiciário, sem, contudo, determinar a suspensão do pagamento, na medida em que a concessão se encontra protegida por decisão judicial transitada em julgado."
5.	Portanto, embora os requisitos exigidos pelo TCU para reconhecer tais atos como legais não tenham sido atendidos, a existência de medida judicial transitada em julgado que determina tal reconhecimento impede que se cessem os pagamentos aos ex-servidores. À vista disso, estes atos devem ser considerados ilegais, sem cessação dos pagamentos.
6.	Quanto aos atos de João Bosco Dias Coelho e José Ribeiro Alves anuo à proposta da legalidade e registro dos atos.
Ante o exposto, VOTO por que o Tribunal adote a minuta de acórdão que submeto à consideração deste Colegiado.
TCU, Sala das Sessões Ministro Luciano Brandão Alves de Souza, em 23 de fevereiro de 2021.
Ministro JOÃO AUGUSTO RIBEIRO NARDES 
Relator